ACORDAO-COMPLETO-2421476

ACÓRDÃO 12076/2020 ATA 38/2020 - PRIMEIRA CÂMARA

VISTOS, relatados e discutidos estes autos de embargos de declaração opostos pelo Sr. Samuel Carlos Tenorio Alves de Alencar ao Acórdão 5011/2020-TCU-Primeira Câmara;
ACORDAM os Ministros do Tribunal de Contas da União, reunidos em sessão da Primeira Câmara, ante as razões expostas pelo Relator, em:
9.1. conhecer dos embargos de declaração para, no mérito, rejeitá-los;
9.2. dar ciência desta deliberação ao embargante.

Embargos de declaração opostos ao Acórdão 5011/2020  1ª Câmara, que julgou irregulares as contas de um dos responsáveis, condenou-o ao pagamento do débito apurado e aplicou-lhe multa.

Primeira Câmara

Prefeitura Municipal de Potengi - CE.

3. Interessados/Responsáveis/Recorrentes:
3.1. Interessado: Fundo Nacional de Desenvolvimento da Educação (00.378.257/0001-81)
3.2. Responsáveis: Antonia Alizandra Gomes dos Santos Rodrigues (XXX.193.994-XX); Samuel Carlos Tenorio Alves de Alencar (XXX.375.004-XX)
3.3. Recorrente: Samuel Carlos Tenorio Alves de Alencar (XXX.375.004-XX).

13.1. Ministros presentes: Walton Alencar Rodrigues (Presidente), Benjamin Zymler (Relator), Bruno Dantas e Vital do Rêgo.
13.2. Ministros-Substitutos presentes: Augusto Sherman Cavalcanti e Weder de Oliveira.

ACORDAO-COMPLETO-2559468

Acórdão de Relação 9574/2022 - Primeira Câmara

Acórdão de Relação

ACORDAO-COMPLETO-2520922

Acórdão 4478/2022 - Primeira Câmara

BENJAMIN ZYMLER

Ministro Benjamin Zymler.

Trata-se de embargos de declaração opostos ao Acórdão 5011/2020-TCU-Primeira Câmara, nos seguintes termos:
"SAMUEL CARLOS TENÓRIO ALVES DE ALENCAR, já devidamente qualificado nos autos do processo acima identificado, cujo feito tem andamento perante essa respeitável Corte de Contas, vem, mui respeitosamente, à presença de Vossa Excelência, por seus Procuradores "in fine" assinados, ciente do respeitável acórdão proferido em sede de julgamento de Tomada de Contas Especial, opor EMBARGOS DE DECLARAÇÃO, com fundamento no art. 287 e seguintes do Regimento Interno do TCU, pelos motivos de fato e de direito a seguir aduzidos.
Eminente Ministro Relator, esse Eg. Tribunal, através do Acórdão 5011/2020-TCU-Primeira Câmara, julgou irregulares as contas do embargante, com a imputação de débito no valor integral do convênio e multa.
No entender do Eminente Ministro Relator, não teria restado comprovado a regular aplicação dos recursos recebidos pelo município de Potengi/CE por força do Projovem Campo - Exercício de 2014.
Contudo, com a devida vênia, a referida decisão não observou que a ausência de dolo ou qualquer ato de improbidade no caso em questão afastam qualquer imputação de débito pelo valor do convênio integral.
No caso dos presentes autos, os recursos recebidos do programa Projovem Campo - Exercício de 2014 foram integralmente aplicados na forma estabelecida no convênio em questão, tendo o embargante atendido a legislação de regência em todos seus aspectos, agindo com qualidade na consecução dos objetivos previstos em busca da Eficiência administrativa.
Nessa senda, conclui-se que o convênio firmado entre o Fundo Nacional de Desenvolvimento da Educação - FNDE e o Município de Potengi atingiu sua finalidade, tendo sido integralmente cumprido pelo embargante, não havendo motivos para se falar em restituição ao erário.
Conforme sustentado em sede de defesa preliminar, o embargante foi tolhido de apresentar a melhor defesa em razão de não ter tido mais acesso aos documentos e senhas dos sistemas de prestação de contas do FNDE, bem como pelo fato de que a responsabilidade pelo envio da prestação de contas do Projovem Campo/2014 seria da atual gestora, situação esta que fez com que o embargante acabasse não conseguindo realizar a devida prestação de contas.
Nesse sentido, convém destacar que a decisão embargada não observou que a total ausência de dolo do embargante, bem como a necessidade de aplicar no caso dos presentes autos o princípio da boa-fé.
Com efeito, a Constituição Federal de 1988 estabeleceu uma série de princípios, quer explícito ou implícito, dentre eles os princípios da legalidade, impessoalidade, moralidade, publicidade e eficiência, previstos no art. 37 da Carta Magna.
De acordo com a opinião da maioria dos doutrinadores brasileiros, esta Carta consagrou um verdadeiro processo de abertura do nosso sistema, promovendo a modificação de valores fundamentais da ordem jurídica.
A Lei Fundamental prestigiou, ao lado do princípio da dignidade da pessoa humana, a solidariedade e a igualdade substancial, prestigiando exclusivamente o princípio da boa-fé, como corolário lógico. Diz-se que foi consagrada a "teoria dos direitos fundamentais", partindo-se de princípios efetivos e não simplesmente programáticos. Logo, a boa-fé é um princípio efetivo, o que tanto é verdade, que, em 1990, foi expresso no Código de Defesa de Consumidor (artigo 4º, inciso III da lei 8.078) .
Diante do novo texto constitucional, a boa-fé objetiva foi tida como um valor autônomo, não relacionado com a vontade e devendo ser aplicada, tanto nos ramos do direito público quanto no direito privado. A partir da promulgação da Constituição Federal, a autonomia da vontade deve ceder, definitivamente, o seu lugar às exigências éticas da boa-fé. Todos os comportamentos sociais, regulamentados pelo direito, devem ser norteados pela lealdade e confiança. Assim como os demais princípios, a boa-fé atua como uma luz irradiante para a interpretação constitucional, premissa básica da ordem jurídica.
O princípio da boa-fé é um princípio implícito no texto constitucional, que encontrou seu fundamento nos princípios explícitos da Constituição, quais sejam, a segurança jurídica, a dignidade da pessoa humana, a solidariedade social, como também o princípio da moralidade.
Convém destacar a importância do princípio da boa-fé na matéria em questão. Princípio este respeitado pela atual defendente, gestora do Município de Potengi, durante o quadriênio 2017/2020.
Anote-se, que o autor, Flavio Martins, em sua obra "Boa-fé e sua formalização no direito das obrigações Brasileiro" define o princípio da boa-fé como modelo de conduta e releva as suas funções:
"O princípio da boa-fé, então, como modelo de conduta ou padrão ético que o agente deve possuir (lealdade, honestidade, etc) informa todo o ordenamento e, por consequência, tem presente em si uma função interpretativa das normas, e, pela mesma razão, uma função controladora de conduta e será critério apto para integrar as declarações de vontade (função integradora) ". (MARTINS, Flávio Alves. Boa-fé e sua formalização no direito das obrigações Brasileiro. p. 212. 2. ed. Lumen Júris, 2000.
O princípio da boa-fé objetiva deve ser interpretado tendo como ponto de partida a Constituição Federal, salientando os princípios por ela tutelados, tais como o princípio da moralidade previsto no artigo 37, caput, querendo, por exemplo, estacar o que há de mais relevante nos mesmos para a concretização dos objetivos e fundamentos da República do Brasil, como a dignidade da pessoa humana e a solidariedade social.
Dessa forma, considerando que o art. 287, do regimento interno desse Colendo Tribunal, prevê o cabimento de embargos de declaratórios quando não há o enfrentamento de questões suscitadas pelos interessados (Omissão) , o embargante se utiliza da presente medida processual para que essa Eg. Turma analise o presente caso sob a ótica da total ausência de dolo ou má-fé do embargante, de forma excluir a imputação de pagamento pelo débito integral do valor do convênio em questão.
Desse modo, pode-se concluir que a não observância dessas questões, induvidosamente, possuem o condão de alterar a conclusão do acórdão embargado e, consequentemente, o resultado do julgamento das contas do embargante, conforme amplamente acima demonstrado, motivo pelo qual se faz imprescindível a análise das aludidas questões.
DOS PEDIDOS
Isto posto, o embargante requer o conhecimento do presente recurso e o seu provimento para que sejam enfrentados os argumentos acima elencados, nos moldes e termos do exposto na fundamentação supra, conferindo, ainda, efeito modificativo ao julgado para excluir a responsabilidade do embargante pelo débito e multa imposta no presente processo."
É o relatório.

8.1. Marcelo Augusto Fernandes da Silva (25905/OAB-CE), representando Samuel Carlos Tenorio Alves de Alencar.
8.2. Sergio Gurgel Carlos da Silva (2799/OAB-CE) e outros, representando Antonia Alizandra Gomes dos Santos Rodrigues.

Procurador Júlio Marcelo de Oliveira.

TOMADA DE CONTAS ESPECIAL. PROGRAMA PROJOVEM CAMPO - 2014. OMISSÃO NO DEVER DE PRESTAR CONTAS. CITAÇÃO. AUDIÊNCIA. CONTAS IRREGULARES. MULTAS. CIÊNCIA. EMBARGOS DE DECLARAÇÃO. CONHECIMENTO. INEXISTÊNCIA DO VÍCIO APONTADO. REJEIÇÃO. CIÊNCIA.

TOMADA DE CONTAS ESPECIAL (TCE)

Secretaria de Recursos (SERUR); Secretaria de Controle Externo de Tomada de Contas Especial (SecexTCE).

Cuidam os autos de tomada de contas especial instaurada pelo Fundo Nacional de Desenvolvimento da Educação - FNDE, em razão da omissão no dever de prestar contas dos recursos recebidos pelo município de Potengi/CE por força do Projovem Campo - Exercício de 2014.
2.	Na sessão de 28/4/2020, este Tribunal exarou a seguinte decisão (Acórdão 5011/2020-TCU-Primeira Câmara) :
"ACORDAM os Ministros do Tribunal de Contas da União, reunidos em sessão da Primeira Câmara, ante as razões expostas pelo Redator, em:
9.1.julgar irregulares, nos termos dos arts. 1º, inciso I, 16, inciso III, alíneas "a" e "c", da Lei 8.443/1992, c/c os arts. 19 e 23, inciso III, da mesma lei, as contas do responsável Samuel Carlos Tenório Alves de Alencar (CPF 809.375.004-53) , condenando-o ao pagamento das importâncias a seguir especificadas, atualizadas monetariamente e acrescidas dos juros de mora, calculadas a partir das datas discriminadas até a data da efetiva quitação do débito, fixando-lhe o prazo de quinze dias, para que comprove, perante o Tribunal, o recolhimento das referidas quantias aos cofres do Fundo Nacional de Desenvolvimento da Educação, nos termos do art. 23, inciso III, alínea "a", da citada lei, c/c o art. 214, inciso III, alínea "a", do Regimento Interno do TCU.
Débitos relacionados ao responsável Samuel Carlos Tenório Alves de Alencar (CPF 809.375.004-53) :
Data de ocorrência		Valor histórico (R$) 
23/9/2014		122.550,00
26/8/2015		61.275,00
5/1/2016		61.275,00
9.2. aplicar ao responsável Samuel Carlos Tenório Alves de Alencar (CPF 809.375.004-53) , com fulcro no art. 57, da Lei 8.443/1992, c/c o art. 267 do Regimento Interno do TCU, multa no valor de R$ 35.000,00 (trinta e cinco mil reais) , fixando-lhe o prazo de quinze dias, a contar da notificação, para que comprove, perante o Tribunal (art. 214, inciso III, alínea "a", do Regimento Interno do TCU) , o recolhimento da dívida aos cofres do Tesouro Nacional, atualizada monetariamente desde a presente data até a do efetivo recolhimento, se paga após o vencimento, na forma da legislação em vigor; 9.3. julgar irregulares, nos termos dos arts. 1º, inciso I, 16, inciso III, alíneas "a", da Lei 8.443/1992, c/c o art. 23, inciso III, da mesma lei, as contas da responsável Antônia Alizandra Gomes dos Santos Rodrigues (CPF 027.193.994-00) ;
9.4. aplicar à Sra. Antônia Alizandra Gomes dos Santos Rodrigues (CPF 027.193.994-00) , com fulcro no art. 58, inciso I, da Lei 8.443/1992, c/c o art. 268, inciso I, do Regimento Interno do TCU, multa no valor de R$ 15.000,00 (quinze mil reais) , fixando-lhe o prazo de quinze dias, a contar da notificação, para que comprove, perante o Tribunal (art. 214, inciso III, alínea "a", do Regimento Interno do TCU) , o recolhimento da dívida aos cofres do Tesouro Nacional, atualizada monetariamente desde a presente data até a do efetivo recolhimento, se paga após o vencimento, na forma da legislação em vigor;
9.5. autorizar, desde logo, a cobrança judicial das dívidas, caso não atendida a notificação, na forma do disposto no art. 28, inciso II, da Lei 8.443/1992;
9.6. autorizar também, desde logo, se requerido, com fundamento no art. 28, inciso I, da Lei 8.443/1992, c/c o art. 217, §§ 1º e 2º, do Regimento Interno do TCU, o parcelamento das dívidas em até 36 parcelas, incidindo, sobre cada parcela, corrigida monetariamente, os correspondentes acréscimos legais, fixando-lhe o prazo de quinze dias, a contar do recebimento da notificação, para comprovar, perante o Tribunal, o recolhimento da primeira parcela, e de trinta dias, a contar da parcela anterior, para comprovar o recolhimento das demais parcelas, devendo incidir, sobre cada valor mensal, atualizado monetariamente, os juros de mora devidos, no caso do débito, na forma prevista na legislação em vigor, alertando os responsáveis de que a falta de comprovação do recolhimento de qualquer parcela importará o vencimento antecipado do saldo devedor, nos termos do § 2º do art. 217 do Regimento Interno deste Tribunal;
9.7. dar ciência desta deliberação à Procuradoria da República no Estado do Ceará, nos termos do § 3º do art. 16 da Lei 8.443/1992, c/c o § 7º do art. 209 do Regimento Interno/TCU, para adoção das medidas cabíveis; e
9.8. dar ciência desta deliberação ao Fundo Nacional de Desenvolvimento da Educação e aos responsáveis."
II
3.	Nesta oportunidade, aprecio embargos de declaração opostos pelo Sr. Samuel Carlos Tenorio Alves de Alencar a essa deliberação.
4.	O embargante, após afirmar que os recursos recebidos do Projovem Campo - Exercício 2014 teriam sido aplicados de acordo com o convênio e que não conseguiu realizar a devida prestação de contas em razão de não ter tido mais acesso aos documentos e senhas dos sistemas de prestação de contas do FNDE, alega que a mencionada decisão teria incorrido em omissão, pois não teria havido o enfrentamento do caso "sob a ótica da total ausência de dolo ou má-fé do embargante, de forma excluir a imputação de pagamento pelo débito integral do valor do convênio em questão."
III
5.	Preliminarmente, observo que os presentes embargos de declaração preenchem os requisitos de admissibilidade previstos no art. 34, caput e § 1º, da Lei 8.443/1992, razão pela qual entendo que devam ser conhecidos.
6.	Quanto à suscitada omissão, registro que a deliberação recorrida não padece do vício apontado, uma vez que a questão dita omissa, a avaliação da ocorrência de dolo ou má-fé do responsável, sequer foi aventada pelo recorrente por ocasião da apresentação de suas alegações de defesa.
7.	Ressalto que o mandamento constitucional do art. 70 da Carta Magna "impõe ao gestor público o dever de demonstrar a boa e regular aplicação dos recursos sob sua guarda". Nesse sentido, não cabe ao TCU provar a culpa do agente público, mas tão somente exigir que este demonstre a adequação da administração dos recursos que realizou à lei. Caso contrário, presume-se a culpa desse agente.
8.	Ademais, conforme registrado pela unidade técnica, os elementos carreados aos autos não permitem "efetivamente aferir e reconhecer a ocorrência de boa-fé na conduta do responsável, podendo este Tribunal, desde logo, proferir o julgamento de mérito pela irregularidade das contas, conforme os termos dos §§ 2º e 6º do art. 202 do Regimento Interno do TCU."
9.	Vê-se, pois, que, na verdade, o embargante busca rediscutir a matéria, o que não é cabível na via estreita dos embargos de declaração, segundo reconhecido pela jurisprudência deste Tribunal - Acórdãos 92/2004 e 328/2004, ambos de Plenário - bem como da Corte Constitucional - RE 327.376/PR, DJ 12/6/2002; AI 423.108 AgR-ED/DF, DJ 18/2/2005; AI 455.611 AgR-ED/RS, DJ 18/2/2005; e AI 488.470 AgR-ED/RS, DJ 18/2/2005.
	Ante o exposto, VOTO no sentido de que o Tribunal adote o acórdão que ora submeto à deliberação deste colegiado.
TCU, Sala das Sessões Ministro Luciano Brandão Alves de Souza, em 27 de outubro de 2020.
BENJAMIN ZYMLER 
Relator